最高法院民事判決　　　　　　　　　　　　　　　八十七年度台上字第二六三二號
　　上　訴　人　荷蘭商荷蘭銀行股份有限公司台北分公司
　　法定代理人　施赫恩
　　訴訟代理人　陳文松律師
　　被 上訴 人　日商太陽兄弟有限公司
　　法定代理人　陳存儀
　　訴訟代理人　李新興律師
右當事人間請求給付信用狀款事件，上訴人對於中華民國八十六年八月四日台灣高等
法院第二審更審判決（八十五年度國貿上更(二)字第四號），提起上訴，本院判決如左
：
    主  文
上訴駁回。
第三審訴訟費用由上訴人負擔。
    理  由
本件被上訴人主張：伊於民國八十一年七、八月間，以上訴人開立之第2HH22942號，
面額美金二十八萬元之信用狀為付款方式，銷售貨物與訴外人捷石有限公司（JAKINO
CO. LTD.下稱捷石公司）。伊於同年八月十一日將所有信用狀押文件，委託日本櫻
花（SAKURA）銀行向上訴人提示付款，上訴人於同月十七日通知伊，謂捷石公司可能
不履行債務，請考慮停止出貨。伊委請櫻花銀行於同月二十日回電告知貨物已裝運，
請依信用狀付款。詎上訴人於當日十八時四十分竟致電表示捷石公司不接受伊之空運
提單，故暫不付款云云。上訴人所為違反信用狀統一慣例之規定，伊得依信用狀法律
關係，請求給付信用狀款項等情，求為命上訴人給付美金二十八萬元及自八十一年八
月二十一日起至清償日止加付法定遲延利息之判決（被上訴人請求美金折付新台幣及
超過上開利息部分之請求，均經受敗訴判決確定）。
上訴人則以：系爭空運提單簽發人Kintetsu World Express, Inc.(下稱KWE公司）乃
承攬運送人，並非從事運送業務之航空公司，亦非運送人或運送人之代理人而簽發空
運分提單，故系爭空運提單係屬承攬人單據。而伊開立之信用狀條款並未規定可以接
受此類單據，則系爭空運分提單自屬有瑕疵之單據，違反信用狀統一慣例第二十五條
之規定，伊有權加以拒付。再本件信用狀有效期限至八十一年八月三十一日，被上訴
人未於該期限前補正單據，兩造間之信用狀法律關係已經消滅。又日本櫻花銀行寄單
伴書係以「託收方式」收款，是應適用「託收統一規則」之規定，因伊未收取捷石公
司所付之款項，自亦無付款之義務等語，資為抗辯。
原審斟酌全辯論意旨及調查證據之結果，以：被上訴人主張其以上訴人所開立之信用
狀為付款方式，於八十一年七、八月間銷售貨物一批與訴外人捷石公司，貨物業已裝
運，詎其於同年八月十一日將信用狀押文件委託日本櫻花銀行向上訴人提示付款，
竟遭上訴人拒絕之事實，為上訴人所不爭執，且有信用狀、空運提單、上訴人及櫻花
銀行往來函電等可稽，堪信為真實。上訴人雖以前開情詞置辯，惟依一九八三年修正
之信用狀統一慣例第二十五條ａ款及ｄ款規定，銀行原則上固不接受承攬運送業者 (
FORWARDER) 所簽發之運送單據，但如係國際商會認可之FIATA 複合運送提單（ FIA-
TA combined transport B/L ) ，或承攬運送人以「運送人」之身分或以「標明運送
人之代理人」身分簽發者，則銀行仍應接受。而是否為運送人或其代理人，應以該單
據「表面顯示」即所標明之名義定之。於國際貿易實務上，承攬運送人在其所簽發之
運送單據上，都自稱為CARRIER（運送人），而於簽字處所印就之「SIGNATURE OF I-
SSUING CARRIER OR ITS AGENT)」欄，與航空公司之空運提單（AIR WAYBILL)並無二
致。從而被上訴人所提出之運送單據，依表面顯示，亦可認為係由承攬運送人以運送
人身分所簽發之單據。且查上訴人所開立之信用狀，規定押單據包括註明第81ADDH
0-000000 號輸入許可證之商業發票、裝箱單及空運提單（AIR WAYBILL）等件，有該
信用狀可按，並未特別指明必須為航空公司之空運提單。系爭空運分提單之簽發人KW
E公司係承攬運送人，雖為兩造所不爭執，惟該提單之「運送人」欄（ISSUING CARR-
IERNAME），已載明「KINTETSU WORLD EXPRESS, INC.」（即KWE公司），並無承攬運
送人之文義，簽名欄亦另無其他運送人之名義，就其形式觀之，足認KWE 公司係以運
送人所簽發，符合信用狀統一慣例第二十五條ａ款所謂「就其表面顯示係由標明之運
送人所發行」之規定。KWE 公司既係以運送人身分簽發系爭分提單，就該分提單應負
運送人之責任，分提單上記載主提單之號碼及班機代號，並不影響KWE 公司之運送人
責任，亦不變更其以運送人身分簽發系爭空運分提單之事實。依國際航空運輸公約，
運送人分為「簽約運送人」(CONTRACTING CARRIER OR ISSUING CARRIER)及實際運送
人（ACTUAL CARRIER )，兩者同負運送人責任，僅範圍有所不同，至於簽約運送人是
否為航空公司，並不影響其為航空運送人之地位。且依民法第六百六十四條、第六百
六十五條規定，承攬運送人就運送全部約定價額，或承攬人填發提單於委託人者，視
為承攬運送人自己運送，其權利義務與運送人相同。上訴人抗辯承攬運送人應簽發空
運主提單始能與提單持有人發生運送人之法律關係云云，尚屬誤會。次查被上訴人係
於信用狀有效期間之八十一年八月十一日即將有關信用狀押文件委託日本櫻花銀行
向上訴人提示付款，上訴人於同月十七日及二十日雖分別以電報告知信用狀申請人即
捷石公司信用可能異常及拒付信用狀款，惟均係就本件付款請求所為之處置，並非以
日本櫻花銀行係「託收」為由拒絕付款，其於本件訴訟繫屬後始辯稱本件係日本櫻花
銀行託收及信用狀已逾有效期間云云，均無可取。被上訴人係委託日本櫻花銀行向上
訴人請求給付信用狀款，並非委託上訴人向信用狀申請人收取貨款，此有櫻花銀行與
上訴人往來函電可稽，且上訴人既係信用狀開狀銀行，自有給付信用狀款之義務，上
訴人以其未收受進口商給付之貨款，自得拒付信用狀款云云置辯，亦無可取。上訴人
於八十一年八月二十日所拍發之電報，依中華民國銀行商業同業公會全國聯合會八十
六年五月二十九日全國字第○四八八號函，認係屬信用狀統一慣例項下所稱之拒付通
知，故應以該電報通知櫻花銀行時，始為上訴人審查單據完畢時，然系爭空運分提單
既係KWE 公司以運送人身分所簽發與信用狀統一慣例第二十五條ｄ款但書後段規定及
上訴人開立之信用狀相符不悖，並無上訴人所指之單據瑕疵，上訴人自應依約給付信
用狀款美金二十八萬元，詎上訴人竟拒不付款，應自八十一年八月二十一日負遲延責
任。從而被上訴人請求上訴人給付信用狀款美金二十八萬元並加付遲延利息，核屬於
法有據，應予准許，為其心證所由得。復說明對於上訴人其他抗辯之取捨意見，爰就
上開部分，維持第一審所為上訴人敗訴判決，駁回其上訴，經核於法洵無違誤。上訴
論旨，仍執詞爭論系爭提單並非承攬運送人以運送人所簽發之運送人提單，並就原審
取捨證據、認定事實之職權行使，指摘原判決於其不利部分為不當，聲明廢棄，難認
有理由。
據上論結，本件上訴為無理由。依民事訴訟法第四百八十一條、第四百四十九條第一
項、第七十八條，判決如主文。
中      華      民      國    八十七    年     十一     月      十三    日
                              最高法院民事第五庭
                                  審判長法官  吳  啟  賓
                                        法官  謝  正  勝
                                        法官  劉  福  來
                                        法官  黃  熙  嫣
                                        法官  曾  煌  圳
      右正本證明與原本無異
                                              書  記  官
中      華      民      國    八十七    年     十二     月      二      日
〔注意事項〕
<信用狀統一慣例,25,,信用狀統一慣例第二十五條>